臺灣士林地方法院刑事判決
110年度審金訴字第624號
公  訴  人  臺灣士林地方檢察署檢察官
被      告  何宗倫


選任辯護人  廖宜祥律師
上列被告因詐欺等案件，經檢察官提起公訴（110 年度少連偵字
第108 號），被告於本院準備程序時就被訴事實為有罪之陳述，
經本院合議庭裁定由受命法官獨任改行簡式審判程序審理，並判
決如下：
    主  文
甲○○犯三人以上共同冒用政府機關及公務員名義詐欺取財罪，處
有期徒刑壹年貳月，併科罰金新臺幣壹萬元，罰金如易服勞役，
以新臺幣壹仟元折算壹日。如附表編號2 所示之偽造公印文壹枚
沒收、未扣案之犯罪所得新臺幣貳仟元沒收，於全部或一部不能
沒收或不宜執行沒收時，追徵其價額。
    事  實
一、甲○○於民國110 年4 月間某日，經由黎程莆之介紹，加入黎
    程莆、劉峻維、邱聖閔、少年李○凡（92年8 月生，完整姓
    名年籍詳卷，行為時尚未滿18歲）及其他真實姓名年籍不詳
    之成年人所組成之3 人以上詐欺集團（下稱本案詐欺集團）
    ，擔任向取款車手收取詐騙款項之收水工作，並與本案詐欺
    集團成員共同意圖為自己不法所有，基於3 人以上共同冒用
    政府機關及公務員名義詐欺取財、行使偽造公文書及掩飾、
    隱匿詐欺犯罪所得去向之洗錢犯意聯絡，由本案詐欺集團成
    員先於110 年4 月16日10時許，去電向丙○○偽以「臺中法院
    檢察官」名義，佯稱其證件遺失遭人冒用做違法之事，須提
    領新臺幣（下同）120 萬元交付法院作為擔保云云，致丙○○
    陷於錯誤，依指示至臺北市○○區○○○路0 段000 號之中研院
    郵局提領120 萬元後，於當日14時20分許，在臺北市○○區○○
    街0 段000巷0 弄00號旁之「理想公園」內，將上開款項交
    予李○凡，李○凡並當場交付以不詳方式偽造如附表編號1 、
    2 所示之公文書予丙○○而行使之，足以生損害於丙○○及司法
    機關公文書之憑信性。李○凡得手後，即依本案詐欺集團之
    指示前往臺北市○○區○○路0 段000 號「南港火車站」B2靠近
    台鐵售票區之男廁，將上開款項轉交給依黎程莆指示前來取
    款之甲○○，再由甲○○於當日17時許，前往桃園市○○區○○路00
    號之「藍天撞球場-中壢店」，將上開款項轉交予劉峻維及
    邱聖閔而上繳至本案詐欺集團，以此方式掩飾該詐欺集團犯
    罪所得之來源及去向，甲○○並因而取得2,000 元之報酬。嗣
    丙○○查覺受騙報警處理，經警調閱現場及路口監視器錄影畫
    面並循線拘提李○凡，始悉上情。
二、案經丙○○訴由臺北市政府警察局南港分局報告臺灣士林地方
    檢察署檢察官偵查後提起公訴。
    理  由
壹、程序部分
    本案被告甲○○所犯者為刑事訴訟法第273 條之1 第1 項所
    定死刑、無期徒刑、最輕本刑為3 年以上有期徒刑以外之罪
    ，且非高等法院管轄之第一審案件，而被告就被訴事實為有
    罪之陳述，經告知簡式審判程序之旨，並聽取被告、辯護人
    、檢察官之意見後，本院合議庭裁定改行簡式審判程序，是
    本案之證據調查，依刑事訴訟法第273 條之2 規定，不受同
    法第159 條第1 項、第161 條之2 、第161 條之3 、第163
    條之1 及第164 條至第170 條等規定之限制，合先敘明。
貳、實體部分
一、本院查：
  ㈠被告甲○○除於警詢、偵訊時供述收水經過，並於本院準備程
    序及審理時坦承全部犯罪事實不諱（見偵卷第7 頁至第10頁
    、第12頁至第13頁、第91頁至第92頁、本院卷第36頁、第46
    頁至第47頁），此外，復有證人即同案少年李○凡、證人即
    告訴人丙○○之證詞（見偵卷第14頁至第15頁、第19頁至第24
    頁），以及監視器錄影畫面擷取照片、如附表編號1 、2 所
    示偽造公文書及告訴人手機通聯紀錄翻拍照片等附卷可稽（
    見偵卷第25頁至第26頁、第51頁至第57頁），且互核一致，
    足認被告前開任意性自白與事實相符，堪予採信。
　㈡按共同正犯之意思聯絡，不限於事前有所協議，其為行為當
    時基於相互之認識，以共同犯罪之意思參與者，亦無礙於共
    同正犯之成立（最高法院74年度台上字第681 號判決）。共
    同正犯，係共同實施犯罪行為之人，在共同意思範圍內，各
    自分擔犯罪行為之一部，相互利用他人之行為，以達其犯罪
    之目的，其成立不以全體均參與實施犯罪構成要件之行為為
    要件；參與犯罪構成要件之行為者，固為共同正犯；以自己
    共同犯罪之意思，參與犯罪構成要件以外之行為，或以自己
    共同犯罪之意思，事前同謀，而由其中一部分人實行犯罪之
    行為者，亦均應認為共同正犯，使之對於全部行為所發生之
    結果，負其責任（最高法院92年度台上字第2824號判決）。
    本案被告甲○○供認經由黎程莆之介紹而加入本案詐欺集團，
    亦曾與劉峻緯、邱聖閔、李○凡等本案詐欺集團成員接觸，
    且知悉本案詐欺集團係以冒用政府機關及公務員名義及持偽
    造公文書之方式對外行騙等情在卷，故被告雖未親自參與去
    電訛騙告訴人丙○○及交付如附表編號1 、2 所示之偽造公文
    書予告訴人等各階段之犯行，然被告與本案詐騙集團其他成
    員既為詐騙告訴人而彼此分工，且被告所為，係使本案詐欺
    集團確保獲得不法利潤、實現詐欺取財行為絕對不可或缺之
    角色，堪認被告與本案詐欺集團成員係在合同意思範圍內，
    相互支援、供應彼此所需地位，相互利用他人行為，以達共
    同詐欺取財目的，則被告與本案詐欺集團成員間就上開犯行
    均有犯意聯絡及行為分擔，自應就其所參與之前開犯行所生
    犯罪結果共同負責。
  ㈢綜上，本案事證明確，被告上開犯行堪以認定，應依法論科
    。
二、論罪科刑
  ㈠按刑法上偽造文書罪，著重於保護公共信用之法益，即使該
    偽造文書所載名義製作人實無其人，而社會上一般人仍有誤
    信其為真正文書之危險，仍難阻卻犯罪之成立（最高法院54
    年度台上字第1404號判決意旨參照）。又刑法上所稱之「公
    文書」，係指公務員職務上製作之文書，與其上有無使用「
    公印」無涉。若由形式上觀察，文書之製作人為公務員，且
    文書之內容係就公務員職務上之事項所製作，即使該偽造之
    公文書上所載製作名義機關不存在，或該文書所載之內容並
    非該管公務員職務上所管轄，然社會上一般人既無法辨識而
    仍有誤信為真正之危險，仍屬偽造公文書（最高法院54年度
    台上字第1407號判決意旨參照）。經查，本案如附表編號1 
    、2 所示之偽造公文書，形式上既係表明臺灣臺中地方法院
    之政府機關所出具，其內容又均與公權力相關，自有表彰該
    機關公務員本於職務而製作之意，縱該文書所載之內容顯有
    疑義，惟一般人苟非熟稔司法、行政系統組織或法律事務，
    實不足以分辨該文書內容是否真實，確有誤信前述文書係公
    務員職務上所製作之危險，自應認係偽造之公文書。次按刑
    法上所謂「公印」，係指公署或公務員職務上所使用之印信
    ，又所謂「公印」或「公印文」，係專指表示公署或公務員
    資格而言，即俗稱大印與小官印及其印文（最高法院22年上
    字第1904號、69年台上字第693 號判例參照）。而公印文之
    形式凡符合印信條例規定之要件而製頒，無論為印、關防、
    職章、圖記，如足以表示其為公務主體之同一性者，均屬之
    （最高法院89年度台上字第3155號判決意旨參照）。由此以
    觀，附表編號2 所示「臺灣臺中地方法院印」自屬偽造之公
    印文無訛。
  ㈡核被告所為，係犯刑法第216 條、第211 條之行使偽造公文
    書罪、同法第339 條之4 第1 項第1 款、第2 款之三人以上
    共同冒用政府機關及公務員名義詐欺取財罪、洗錢防制法第
    14條第1 項之洗錢罪。
  ㈢被告與黎程莆、劉俊緯、邱聖閔、李○凡及本案詐欺集團成員
    間就上揭犯行，均有犯意聯絡及行為分擔，均應論以共同正
    犯。
  ㈣被告及本案詐欺集團成員偽造如附表編號2 所示公印文之行
    為，為偽造附表編號2 所示公文書之階段行為；其偽造附表
    編號1 、2 所示公文書後持以行使，偽造公文書之低度行為
    復為行使之高度行為所吸收，均不另論罪。又被告前開所為
    ，係以一行為同時觸犯上開數罪名，為想像競合犯，應依刑
    法第55條之規定，從一重論以刑法第339 條之4 第1 項第1 
    款、第2 款之三人以上共同冒用政府機關及公務員名義詐欺
    取財罪。
  ㈤公訴意旨雖漏未敘明本案詐欺集團成員持附表編號1 、2 所
    示偽造公文書向告訴人丙○○詐取金錢之犯罪事實，且漏引刑
    法第216 條、第211 條行使偽造公文書罪名，然此部分與本
    案前開起訴論罪部分既有想像競合犯之裁判上一罪關係，本
    為起訴效力所及，並經檢察官當庭補充上開罪名，且被告於
    本院審理時亦就此部分犯罪事實供認不諱，已無礙於被告防
    禦權之行使，本院自得併予審理，附此敘明。
  ㈥擔任本案取款車手之李○凡於行為時雖係未滿18歲之少年，有
    全戶戶籍資料查詢結果1 份在卷可稽（見偵卷第75頁），然
    被告於本案行為時年僅18歲，並非成年人，亦有個人戶籍資
    料查詢結果存卷可參（見本院卷第9 頁），是本案與兒童及
    少年福利與權益保障法第112 條第1 項前段所定「成年人與
    少年共同實施犯罪」之要件不符，而無從依該條項規定加重
    其刑，公訴意旨認應依上開規定加重其刑，容有誤會，併此
    指明。
　㈦再按洗錢防制法第16條第2 項規定：「犯前2 條之罪，在偵
    查或審判中自白者，減輕其刑」；另按想像競合犯之處斷刑
    ，本質上係「刑之合併」，其所謂從一重處斷，乃將想像競
    合犯組成之評價上數罪，合併為科刑一罪，其所對應之刑罰
    ，亦合併其評價上數罪之數法定刑，而為一個處斷刑。易言
    之，想像競合犯侵害數法益者皆成立犯罪，論罪時必須輕、
    重罪併舉論述，同時宣告所犯各罪名，包括各罪有無加重、
    減免其刑之情形，亦應說明論列，量刑時併衡酌輕罪部分量
    刑事由，評價始為充足，然後依刑法第55條前段規定「從一
    重處斷」，非謂對於其餘各罪可置而不論。因此，法院決定
    處斷刑時，雖以其中最重罪名之法定刑，做為裁量之準據，
    惟於裁量其輕重時，仍應將輕罪合併評價在內（最高法院10
    8 年度台上字第4405、4408號判決意旨參照）。查被告於本
    院準備程序及審理時自白犯罪，依上開規定原應減輕其刑，
    惟被告所犯洗錢罪係屬想像競合犯中之輕罪，揆諸前開說明
    ，就被告此部分想像競合輕罪得減刑部分，爰依刑法第57條
    規定，於量刑時一併衡酌，附此說明。
  ㈧爰以行為人之責任為基礎，審酌被告不思以合法途徑賺取錢
    財，貿然參與本案詐欺集團，擔任向車手收取詐騙款項之收
    水工作，貪圖不勞而獲，價值觀念顯有偏差，所為製造金流
    之斷點，掩飾、隱匿詐欺犯罪所得之舉，除增加檢警查緝難
    度，更造成告訴人丙○○財物損失，助長詐欺犯罪盛行，危害
    社會治安，行為實值非難。惟念被告於本案行為時年僅18歲
    ，思慮未周，犯後坦承犯行，態度良好，兼衡被告之素行、
    本案犯罪動機、目的、手段、於本案詐欺集團之分工、被告
    所得利益、告訴人因本案受有莫大損害，惟被告礙於經濟狀
    況，未曾賠償告訴人，亦未獲得告訴人諒解等情，暨被告尚
    在就讀大學二年級、前因故受有左手肘遠端肱骨粉碎性骨折
    、第三及第四腰椎壓迫性骨折等傷害，現正追蹤治療，復因
    肺動脈瓣狹窄經氣球擴張治療之身體狀況、未婚、目前與父
    親做鐵工之家庭生活經濟狀況等一切情狀，量處如主文所示
    之刑，並就罰金部分諭知易服勞役之折算標準。
三、沒收
　㈠按犯罪所得，屬於犯罪行為人者，沒收之；前二項之沒收，
    於全部或一部不能沒收或不宜執行沒收時，追徵其價額；犯
    罪所得已實際合法發還被害人者，不予宣告沒收或追徵，刑
    法第38條之1 第1 項前段、第3 項、第5 項分別定有明文。
    次按「任何人都不得保有犯罪所得」為普世基本法律原則，
    犯罪所得之沒收、追繳或追徵，在於剝奪犯罪行為人之實際
    犯罪所得（原物或其替代價值利益），使其不能坐享犯罪之
    成果，以杜絕犯罪誘因，可謂對抗、防止經濟、貪瀆犯罪之
    重要刑事措施，性質上屬類似不當得利之衡平措施，著重所
    受利得之剝奪。然苟無犯罪所得，自不生利得剝奪之問題，
    固不待言，至二人以上共同犯罪，關於犯罪所得之沒收、追
    繳或追徵，應就各人所分得者為之。又所謂各人「所分得」
    ，係指各人「對犯罪所得有事實上之處分權限」，法院應視
    具體個案之實際情形而為認定；倘若共同正犯各成員內部間
    ，對於不法利得分配明確時，固應依各人實際分配所得沒收
    。至於共同正犯各成員有無犯罪所得、所得數額，係關於沒
    收、追繳或追徵標的犯罪所得範圍之認定，固非屬犯罪事實
    有無之認定，並不適用「嚴格證明法則」，無須證明至毫無
    合理懷疑之確信程度，應由事實審法院綜合卷證資料，依自
    由證明程序釋明其合理之依據以認定之（最高法院104 年8
    月11日104 年度第13次刑事庭會議決議、最高法院104 年度
    台上字第3937號判決意旨參照）。被告甲○○因本案犯行獲得
    2,000 元之報酬，業據其供承明確（見本院卷第47頁），既
    未扣案，亦未實際發還告訴人丙○○，且查無過苛調節之情形
    ，應依刑法第38條之1 第1 項前段、第3 項之規定宣告沒收
    ，並於全部或一部不能沒收或不宜執行沒收時，追徵其價額
    。
  ㈡次按犯洗錢防制法第14條之罪，其所移轉、變更、掩飾、隱
    匿、收受、取得、持有、使用之財物或財產上利益，沒收之
    ，洗錢防制法第18條第1 項前段定有明文。關於犯罪行為人
    犯洗錢防制法第14條之罪，其所掩飾、隱匿之財物本身僅為
    洗錢之標的，難認係供洗錢所用之物，故洗錢行為之標的除
    非屬於前置犯罪之不法所得，而得於前置犯罪中予以沒收者
    外，既非本案洗錢犯罪之工具及產物，亦非洗錢犯罪所得，
    尤非違禁物，尚無從依刑法沒收規定予以宣告沒收，自應依
    上開第18條第1 項前段規定予以宣告沒收。且此規定係採義
    務沒收主義，祇要合於前述規定，法院即應為相關沒收之諭
    知，然該洗錢行為之標的是否限於行為人者始得宣告沒收，
    法無明文，是從有利於被告之認定，倘法條並未規定「不問
    屬於犯罪行為人與否均沒收」時，自仍以屬於被告所有者為
    限，始應予沒收。查被告上繳至本案詐欺集團之款項，為洗
    錢之標的，既非被告所有，被告亦無事實上之處分權限，依
    據上開說明，自無從依洗錢防制法第18條第1 項前段規定宣
    告沒收或追徵，併此敘明。
  ㈢如附表編號1 、2 所示之偽造公文書，均為被告及本案詐欺
    集團共同犯罪所用之物，然前開偽造公文書，均已交予告訴
    人丙○○收執而行使之，已非屬被告與其他共犯所有之物，自
    無庸宣告沒收。惟附表編號2 上偽造之「臺灣臺中地方法院
    印」公印文1 枚，不問屬於犯人與否，應依刑法第219 條規
    定宣告沒收。
據上論斷，應依刑事訴訟法第273 條之1 第1 項、第299 條第1
項前段，洗錢防制法第14條第1 項，刑法第11條前段、第28條、
第216 條、第211 條、第339 條之4 第1 項第1 款、第2 款、第
55條、第42條第3 項前段、第38條之1 第1 項前段、第3 項、第
219 條，刑法施行法第1 條之1 第1 項，判決如主文。
本案經檢察官乙○○提起公訴，檢察官張尹敏到庭執行職務。
中    華    民    國    110   年    12    月    28    日
                  刑事第九庭法  官  蘇怡文
上正本證明與原本無異。　　　　　　　　　
因疫情而遲誤不變期間，得向法院聲請回復原狀。
如不服本判決應於收受送達後20日內向本院提出上訴書狀，並應
敘述具體理由。其未敘述上訴理由者，應於上訴期間屆滿後20日
內向本院補提理由書（均須按他造當事人之人數附繕本）「切勿
逕送上級法院」。
                            書記官  林孟君    
中　　華　　民　　國　　110 　年　　12　　月　　28　　日
附錄本案論罪科刑法條全文：
洗錢防制法第2 條
本法所稱洗錢，指下列行為：
一、意圖掩飾或隱匿特定犯罪所得來源，或使他人逃避刑事追訴
    ，而移轉或變更特定犯罪所得。
二、掩飾或隱匿特定犯罪所得之本質、來源、去向、所在、所有
    權、處分權或其他權益者。
三、收受、持有或使用他人之特定犯罪所得。

洗錢防制法第14條
有第2 條各款所列洗錢行為者，處7 年以下有期徒刑，併科新臺
幣5 百萬元以下罰金。
前項之未遂犯罰之。
前2 項情形，不得科以超過其特定犯罪所定最重本刑之刑。
　
中華民國刑法第211 條
偽造、變造公文書，足以生損害於公眾或他人者，處1 年以上7
年以下有期徒刑。
　
中華民國刑法第216 條
行使第210 條至第215 條之文書者，依偽造、變造文書或登載不
實事項或使登載不實事項之規定處斷。
　
中華民國刑法第339 條之4
犯第339 條詐欺罪而有下列情形之一者，處1 年以上7 年以下有
期徒刑，得併科1 百萬元以下罰金：
一、冒用政府機關或公務員名義犯之。
二、三人以上共同犯之。
三、以廣播電視、電子通訊、網際網路或其他媒體等傳播工具，
    對公眾散布而犯之。
前項之未遂犯罰之。


附表：
編號 偽造之公文書 偽造之印文 1 臺灣臺中地方法院法院公證款 無 2 臺灣臺中地方法院公證本票 「臺灣臺中地方法院印」公印文1 枚